最高法院民事判決　　　　　　　　　 110年度台上字第2441號
上　訴　人　三商美邦人壽保險股份有限公司

法定代理人　陳翔玠
訴訟代理人　黃帥升律師
　　　　　　洪志勳律師
　　　　　　李仲昀律師
被 上訴 人　甲○○


上列當事人間請求給付保險金等事件，上訴人對於中華民國110
年1月13日臺灣高等法院第二審判決（109 年度保險上字第4號）
，提起上訴，本院判決如下：
    主  文
原判決除假執行部分外廢棄，發回臺灣高等法院。
    理  由
本件被上訴人主張：伊於民國87年6 月26日以自己為要保人與
  上訴人簽訂如原判決附表（下稱附表）二所示4 份保險契約暨
  附約欄所示之附約（下合稱系爭保險契約），從未終止其中如
  附表一所示定值增額終身保險附約（即如附表二編號1至4之各
  附約欄編號⑴所示，下合稱系爭附約）。嗣被保險人即伊女乙
  ○○於106年8月30日在澳洲死亡，伊向上訴人申請給付身故保
  險金時，上訴人竟以伊已申請變更系爭保險契約而將系爭附約
  終止為由，拒絕給付系爭附約約定之保險金；惟上訴人提出之
  契約內容變更暨補發保單申請書（下稱系爭變更申請書），係
  伊為變更電話號碼而填寫，且未經被保險人即伊子女丙○○、
  乙○○（下稱乙○○等2 人）簽名，復未依規定將保險契約正
  本帶回批註，不生契約變更效力，伊得請求給付乙○○之身故
  保險金新臺幣（下同）266 萬元（下稱系爭保險金）等情，爰
  依系爭附約第12條約定，求為確認兩造間系爭附約之保險法律
  關係存在，並命上訴人如數給付系爭保險金，及加計自起訴狀
  繕本送達翌日即107年7月24日起算法定遲延利息之判決。
上訴人則以：被上訴人於90年6 月22日向伊申請變更系爭保險
  契約以終止系爭附約，經伊受理並批註在案，伊並於同年10月
  4日開立票號JA0000000號、面額1萬1,561元之支票（下稱系爭
  支票），退還被上訴人溢繳之保險費，已由被上訴人於同年月
  17日兌現，被上訴人即未再繳納系爭附約保險費，其經數十年
  始主張系爭附約存在，顯然破壞保險契約之對價衡平原則等語
  ，資為抗辯。
原審將第一審所為被上訴人敗訴之判決廢棄，改判如其上述所
  聲明，無非以：被上訴人固不爭執系爭變更申請書上其本人之
  簽名為其親簽，惟主張其簽名係為變更聯絡電話，並非要變更
  保單等語。依系爭變更申請書所載，確經勾選已印製好之項目
  「住所、收費地址變更」，並於其後填寫電話號碼，另於其他
  事項，有手寫「取消20SIWLR2（或12）萬」等字，則被上訴人
  主張係為變更電話而簽名等語，即非無稽。乙○○、丙○○於
  87年6 月26日系爭保險契約成立時，依序為9歲、8歲之人，嗣
  於上訴人所稱填寫系爭變更申請書終止系爭附約時，均為滿7
  歲之人，應由其2 人親自在系爭變更申請書簽名；惟被上訴人
  否認系爭變更申請書上乙○○等2 人簽名之真正，自應由上訴
  人就該申請書經其2 人簽名及其形式真正負舉證責任。系爭變
  更申請書上乙○○等2人之簽名筆跡，與比對文件上其2人簽名
  筆跡，經內政部警政署刑事警察局鑑定結果，難以現有資料鑑
  定。另證人即原任職上訴人之業務員周瑞鼎所稱系爭變更申請
  書是經被上訴人要求變更，由被上訴人、乙○○等2 人親自簽
  名等節，為被上訴人所否認，而依上訴人陳報系爭附約每期應
  納保費金額合計1萬2,740元，相較於被上訴人全家一年應納近
  40萬元保費，顯然取消系爭附約於保費金額之影響甚小，衡情
  被上訴人無終止系爭附約之必要。周瑞鼎證稱被上訴人因認保
  費太貴，故取消系爭附約云云，已難採信。因上訴人未盡舉證
  責任，無從認系爭變更申請書確經乙○○等2 人簽名，系爭變
  更申請書不生變更系爭附約之效力。雖上訴人辯稱：依其保戶
  服務系統資料顯示系爭附約業經變更並經批註云云，並提出其
  系統畫面為證；然與其自認系爭附約確實未經提出保單由其批
  註之事實不符，自非可採。上訴人不能證明系爭附約業經被上
  訴人依約定之程序辦理變更而終止，則被上訴人主張兩造間系
  爭附約之保險法律關係存在一節，洵堪採信。上訴人自陳被上
  訴人因乙○○死亡，原得請求之身故保險金總額為280萬4,335
  元等語，經被上訴人同意扣除補收保費8萬9,964元後，被上訴
  人僅請求上訴人給付系爭保險金，自屬有據。至上訴人主張扣
  除之延滯利息4萬9,239元、退還之契變解約金1萬1,879元部分
  ，則為被上訴人所否認。前者因上訴人誤認被上訴人已合法終
  止系爭附約而未向其收取系爭附約自90年6 月26日起之保險費
  ，不能認為被上訴人有可歸責之給付遲延情事，即無給付遲延
  利息之義務；後者則因該契變解約金之金額與系爭支票之面額
  不同，且被上訴人否認收到該解約金，自無從扣除。從而，被
  上訴人依上開法律關係，請求如其上述所聲明，即有理由等詞
  ，為其判斷之基礎。
按當事人主張有利於己之事實，就其事實有舉證之責任，民事
  訴訟法第277 條定有明文。又事實有常態與變態之分，其主張
  常態事實者無庸負舉證責任，反之，主張變態事實者，則須就
  其所主張之事實負舉證責任。查被上訴人為系爭保險契約之要
  保人，系爭變更申請書上其本人之簽名為其所親簽，並有手寫
  「取消20SIWLR2（或12）萬」等字，且乙○○、丙○○於87年
  6 月26日系爭保險契約成立時，依序為9歲、8歲之人，均為原
  審所確定之事實，似見乙○○、丙○○於上訴人所稱填寫系爭
  變更申請書之90年6 月22日，分別為12歲、11歲之未成年人。
  果爾，系爭變更申請書上先有手寫「取消20SIWLR2（或12）萬
  」等字，由被上訴人簽名，再交由其未成年子女乙○○等2 人
  簽名後，向上訴人辦理變更而終止附約，係屬常態；而乙○○
  等2 人簽名係偽造，則為變態事實。上訴人就其主張被上訴人
  以系爭變更申請書終止系爭附約，已提出被上訴人親自簽名於
  記載「取消20SIWLR2（或12）萬」等字之系爭變更申請書為證
  據，則被上訴人就其抗辯系爭變更申請書上乙○○等2 人簽名
  非其2 人所簽之變態事實，自應負舉證之責任。乃原審未命被
  上訴人舉證證明，遽以上訴人不能證明系爭變更申請書確經林
  晨瑄等2 人簽名為由，認系爭變更申請書不生終止系爭附約之
  效力，進而為上訴人不利之判決，自有未合。上訴論旨，執以
  指摘原判決不當，求予廢棄，非無理由。
據上論結，本件上訴為有理由。依民事訴訟法第477條第1項、
  第478條第2項，判決如主文。
中    華    民    國   110    年    10    月    28    日
                      最高法院民事第九庭
                          審判長法官  盧  彥  如  
                                法官  林  麗  玲  
                                法官  張  恩  賜  
                                法官  黃  書  苑  
                                法官  吳  麗  惠  
本件正本證明與原本無異
                                      書  記  官
中    華    民    國   110    年    11    月    10    日